最高法院刑事判決　　　　　　一○○年度台上字第二一○一號
上　訴　人　台灣高等法院台中分院檢察署檢察官
被　　　告　陳嘉伯
選任辯護人　林春榮律師
被　　　告　林永榮原名林維勇.
選任辯護人　陳怡文律師
被　　　告　黃金德
選任辯護人　林春榮律師
被　　　告　謝英勳
選任辯護人　林春榮律師
　　　　　　陳怡文律師
被　　　告　陳順語
選任辯護人　陳怡文律師
　　　　　　林春榮律師
被　　　告　王正雄
選任辯護人　楊明山律師
　　　　　　許舒凱律師
被　　　告　施主豐原名施主福.
選任辯護人　林春榮律師
被　　　告　黃志聰
選任辯護人　楊明山律師
　　　　　　許舒凱律師
被　　　告　陳仁容
選任辯護人　林春榮律師
被　　　告　林征龍
　　　　　　塗健龍
上列上訴人因被告等因違反貪污治罪條例案件，不服台灣高等法
院台中分院中華民國一○○年一月二十七日第二審更審判決（九
十九年度重上更(三)字第六二號，起訴案號：台灣台中地方法院
檢察署八十四年度偵字第一八四七四、一八五一七、一八八一一
號，八十五年度偵字第七四六、一○七七、三四五五、五六八一
、八八六六、八八六八號），提起上訴，本院判決如下：
    主  文
上訴駁回。
    理  由
按刑事訴訟法第三百七十七條規定，上訴於第三審法院，非以判
決違背法令為理由，不得為之。是提起第三審上訴，應以原判決
違背法令為理由，係屬法定要件。如果上訴理由書狀並未依據卷
內訴訟資料，具體指摘原判決不適用何種法則或如何適用不當，
或所指摘原判決違法情事，顯與法律規定得為第三審上訴理由之
違法情形，不相適合時，均應認其上訴為違背法律上之程式，予
以駁回。本件原判決撤銷第一審關於被告陳嘉伯、林永榮、林征
龍、黃金德、謝英勳、陳順語、王正雄、施主豐、黃志聰、陳仁
容（下稱陳嘉伯等十人）、塗健龍部分不當之判決，改判諭知被
告等均無罪。已詳敘憑以認定之理由。從形式上觀察，原判決並
無任何違背法令之處。按證據之取捨及證明力之判斷，屬事實審
法院之職權，苟與經驗法則及論理法則無違，即不得任意指為違
法。關於陳嘉伯等十人被訴對於違背職務之行為收受賄賂部分，
原判決說明證人即共同被告陳世仁雖於法務部調查局台中市調查
站調查員（下稱調查站）詢問、第一審、原審時，分別證稱收受
電玩業者李玉明經由證人戴惠群交付之賄款後，有轉交給陳嘉伯
等十人等語，然全卷並無陳嘉伯等十人與李玉明、戴惠群等人，
及其他涉案警員陳世仁、陳晨詳之電話錄音。亦無陳嘉伯等十人
於民國八十四年八、九月間任何帳戶有不明款項進入紀錄。而扣
案之帳冊、筆記簿及電話錄音，僅能證明李玉明、戴惠群曾將欲
交給陳嘉伯等十人之賄款交給陳世仁，無從證明陳世仁已轉交予
陳嘉伯等十人，或陳嘉伯等十人確已收受賄款。至於扣案裝現金
信封袋，依八十四年十月三十一日及八十四年十一月一日戴惠群
與陳晨詳之電話通訊譯文，係戴惠群欲由陳晨詳轉交被告陳嘉伯
等十人，與起訴書所稱係八十四年八、九月間交付被告陳嘉伯等
十人之賄款，係經由陳世仁轉交不同，尚難作為陳世仁於八十四
年八、九月間轉交戴惠群所交付予陳嘉伯等十人之賄款之依據。
至於陳世仁就第一次賄款之轉交時間與地點尚非完全一致。且依
財政部財稅資料中心資料明細表、台中市政府警察局第四分局（
下稱第四分局）、台灣土地銀行股份有限公司台中分行函，與證
人施素琴之證詞，陳世仁每月支出超過其薪水至少有新台幣（下
同）一萬零六百零六元，長期處於透支狀態，卻於八十四年十月
三日存入帳戶內十萬元，其來源不無可疑，雖其於原審證稱略以
：如錢不夠繳納貸款，有時向姊姊借錢。這十萬元與戴惠群交付
之十五萬五千元無關等語，然其平日不夠繳納貸款，卻仍向家人
借貸十萬元存在銀行，亦不符常情。又依修正後刑事訴訟法第一
百五十六條規定，被告或共犯之自白，不得作為有罪判決之唯一
證據，仍應調查其他必要之證據，以察其是否與事實相符。本案
無其他輔助證據，證明陳嘉伯等十人確有自陳世仁處收受賄款。
而戴惠群於偵查中前後所供關於八十四年十月賄款轉交部分，分
別稱在阿思巴拉酒店交付陳晨詳轉交、交付陳世仁轉交陳晨詳再
轉交其他同事，而陳世仁自偵查至原審時，均坦承僅收受轉交八
十四年八、九月之賄款及另外五萬元之公關費，否認收受十月份
賄款，是戴惠群所供透過陳世仁交付陳晨詳再轉交，應係記憶失
誤所致。況陳世仁於八十四年八、九月既收受轉交賄款，則於收
受十月份賄款後直接轉交其他相關同仁即可，何須轉交陳晨詳後
再轉交。且陳晨詳既自始即否認轉交賄款予陳嘉伯等十人，復查
無其他積極證據，足資證明陳嘉伯等人確有收受八十四年十月份
陳晨詳轉送之賄款，尚難證明陳嘉伯等十人有此部分犯行。是本
案雖有陳世仁指證陳嘉伯等十人有違背職務收受賄款之行為，然
陳世仁所陳尚有可議，且無其他輔助證據足認陳嘉伯等十人確有
前揭犯行，犯罪尚屬不能證明。關於塗健龍被訴共同行賄部分：
原判決依據塗健龍、李玉明於調查站詢問時陳述，說明塗健龍所
經營之茶坊均在台中市政府警察局第五分局（下稱第五分局）轄
區內。而每家四萬元支付員警之交際應酬費，及被查獲後之人頭
費及罰金，均由李玉明處理，塗健龍並未參與處理支付賄款。至
於卷附違反社會秩序維護法之裁定均非塗健龍出資店被查獲。而
塗健龍之筆記簿中有關記載支出第四分局三組阿忠酒錢二萬六千
元及南屯一萬六千元、小費五千元係戴惠群交付員警之賄款，與
其三家茶坊在第五分局不同。另塗健龍與李玉明、徐文德分別於
八十四年十月一日、十二月五日之電話監聽，與塗健龍經營之茶
坊無關。至於塗健龍雖不否認參與包裝賄款，然依八十四年十月
一日十七時二十七分四十四分之電話通訊譯文與戴惠群於調查站
詢問時之陳述，係戴惠群欲交付賄款，約定於八十四年十一月二
日上午，交給謝青樺、林永豐、陳晨詳。惟李玉明及戴惠群準備
行賄裝有現金之信封袋，僅包裝完畢，即被警方查獲，尚未著手
交付賄款，尚未構成交付賄賂罪，塗健龍自亦不構成該犯罪之共
同正犯或幫助犯。則就塗健龍共同出資經營之茶坊向所在轄區第
五分局行賄部分，尚有合理懷疑塗健龍並未與李玉明有犯意聯絡
及行為分擔，抑或有何幫助之犯意及幫助行為。而塗健龍被查獲
與李玉明分裝行賄裝現金信封部分，並無證據足認其有參與先前
之行求或期約部分之犯行，及犯意聯絡，且該行為仍屬交付賄賂
之準備行為，尚未構成犯罪，尚難證明塗健龍有共同或幫助行賄
之犯行。所為論斷與經驗法則及論理法則俱無違背，亦無所指判
決不適用法則之違法情形存在。檢察官上訴意旨雖以陳嘉伯等十
人與陳世仁，接受法務部調查局測謊，均呈情緒波動之說謊反應
，有鑑驗通知書附於偵查卷可憑，是測謊結果當亦可輔助陳世仁
所指證之真實性等語。然查，陳嘉伯等十人與陳世仁經測謊結果
，研判縱有說謊，仍僅為陳嘉伯等十人否認之陳述與陳世仁之證
詞是否可信之佐證參考，而非其等陳述以外之補強證據，況原判
決已詳述陳世仁所陳有疑義之處，且依卷附法務部調查局檢驗通
知書所示陳順語之測謊結果為：「無法獲致有效反應，不能研判
有說謊」（原審上訴卷第一一九頁），則檢察官以陳順語之測謊
呈情緒波動之說謊反應，亦與卷證資料不符，尚難執此為適法上
訴第三審之理由。上訴意旨未依據卷證資料，具體指摘原判決如
何違背法令，關於陳嘉伯等十人被訴對於違背職務之行為收受賄
賂部分，謂李玉明集團長期經營賭博性電玩店，有計劃逐步於第
四分局各刑責區，尋找對口人，經雙方取得共識，以同一模式行
賄，已非單一事件與盲目行賄，原判決將扣案事證切割分論，認
陳世仁侵吞賄款，有違經驗與論理法則云云。關於塗健龍被訴共
同行賄部分，則以行賄與經營賭博性電動玩具店本屬一體，為確
保長期經營，兩者本不可割裂分立，塗健龍為李玉明集團核心成
員，擁有三家賭博性電動玩具店經營權，依據通聯譯文，可知塗
健龍亦負責包裝第五分局三節賄賂款及處理人頭頂罪之相關事宜
，原審未斟酌該情節，以李玉明所供微小細節，認定塗健龍非行
賄共犯者，亦有違背經驗與論理法則等語。置原判決之詳細論敘
於不顧，徒為事實上之爭執，並對原審採證認事之職權行使，任
意指摘，難謂已符合首揭法定上訴要件。其上訴違背法律上之程
式，應予駁回。
據上論結，應依刑事訴訟法第三百九十五條前段，判決如主文。
中    華    民    國  一○○  年    四    月  二十八  日
                      最高法院刑事第十二庭
                          審判長法官  陳  世  淙  
                                法官  陳  東  誥  
                                法官  何  菁  莪  
                                法官  許  錦  印  
                                法官  施  俊  堯  
本件正本證明與原本無異
                                      書  記  官  
中    華    民    國  一○○  年    五    月    二    日
                                                      Q